【裁判字號】    98,台上,3648
【裁判日期】    980625
【裁判案由】    偽造有價證券
【裁判全文】
最高法院刑事判決            九十八年度台上字第三六四八號
上   訴   人  台灣高等法院檢察署檢察官
上訴人即被告  甲○○（原名黃玉蓮）
選 任辯護 人  鄭錦堂律師
              李保祿律師
上列上訴人等因被告偽造有價證券案件，不服台灣高等法院中華
民國九十八年四月十六日第二審更審判決（九十七年度上更(一)字
第六七三號，起訴案號：台灣板橋地方法院檢察署九十一年度偵
字第二０一０號），提起上訴，本院判決如下：
    主  文
原判決撤銷，發回台灣高等法院。
    理  由
本件原判決認定：上訴人即被告甲○○（原名黃玉蓮，下稱被告
）於民國八十九年九月間，向友人張慶華推介以普通股每股新台
幣（下同）二十八元之價格購買昕穎企業股份有限公司（下稱昕
穎公司）之未上市股票，張慶華認有利可圖，遂同意以其本人名
義認購十五萬股及以其子女趙啟政、趙書伶名義各認購二萬股，
共計十九萬股，並先後依甲○○之指示，於八十九年十月二日匯
四百二十萬元至被告本人開立於世華聯合商業銀行（已合併為國
泰世華銀行）台北分行之00000000000號帳戶及於同
年月十六日匯一百十二萬元至昕穎公司開立於高雄銀行台北分行
之000000000000號帳戶。詎被告竟意圖供行使之用
，於八十九年十一月下旬某日，以昕穎公司不知名之人所交付之
一百九十張股票原本或彩色影本為原稿，於不詳地點，以多次彩
色影印、套印複製之方式偽造昕穎公司股票一百九十張，並於同
年十一月底持上揭偽造之一百九十張股票至張慶華台北縣新莊市
○○路一六八之一號三樓住處交予張慶華。嗣張慶華因被告久未
交付其所認購之增資股票七萬股，乃於九十年三、四月間打電話
向昕穎公司查證，始懷疑被告前所交付之一百九十張昕穎公司股
票係偽造，乃傳真其所持有之股票與昕穎公司核對，因而察覺等
情。因將第一審科刑判決撤銷，改判論處被告意圖供行使之用，
而偽造有價證券罪刑（處有期徒刑三年二月）。固非無見。
惟查：（一）有罪之判決書，應記載認定犯罪事實所憑之證據及
其認定之理由，刑事訴訟法第三百十條第一款定有明文，而認定
事實所憑之證據，須確實存在，始克當之，倘判決書內所記載之
證據，與卷內筆錄或證物之內容不相適合，則其判決之根據，實
際上並不存在，自屬採證違法。依原判決理由說明係採納證人即
昕穎公司實際負責人陳和紳（原名陳丁瑞）於第一審及原法院上
訴審證稱：公司股票委託凱悅國際投顧有限公司（下稱凱悅公司
）對外銷售，於八十九年五、六月開始至九十年四月底結束，交
給凱悅投顧公司印、售，沒有聽說凱悅公司代為銷售的股票當中
有偽造的股票，也無公司客戶或股東抱怨凱悅公司所交付之股票
有偽造之情形，除了本件十九萬股假股票外，並沒有他人持假股
票控告昕穎公司……我跟凱悅公司之間，他賣多少股票給我多少
錢，至於他有沒有收到股款我不清楚等語，作為不利於被告認定
之依據。惟昕穎公司名下之系爭股票，若係委託凱悅公司代為印
製、銷售，則交付系爭一百九十張昕穎公司股票原本或彩色影本
之人，應係與凱悅公司有關係之人員，此與原判決事實認定：「
被告意圖供行使之用，於八十九年十一月下旬某日，以昕穎公司
不知名之人所交付之一百九十張股票原本或彩色影本為原稿，於
不詳地點，以多次彩色影印、套印複製之方式偽造昕穎公司股票
一百九十張」，顯相牴觸。又原判決既認被告於警詢供認：「因
有一些尾款未付清（實際上是我本人未付清），股票抵押在（昕
穎）公司，一方面張慶華又催促我交付股票，我一心急才影印假
股票支付給她拖延一下」，與事實相符，而採納作為不利於被告
認定之依據，並據之指駁被告嗣後否認犯罪之辯解，俱屬臨訟卸
責之詞（見原判決正本第三頁第六行至第十九行）。而被告上開
供認犯罪之自白，復與告訴人張慶華於偵查中供稱：「（問：為
何會發現是假股票？）因為該家公司會計跟我說，我的印章、公
司股票都在他公司那邊」（見發查字偵查卷第四頁），相互符合
。則上引原判決事實認定（即被告已取得系爭昕穎公司股票），
顯與其援引作為判決基礎之被告警詢供述不符，有證據上理由矛
盾之違法。又原判決理由記載：「告訴人自行於八十九年十月十
六日匯入一百一十二萬元股款至昕穎公司高雄銀行台北分行之帳
戶，有世華銀行匯出匯款回條在卷可佐；又昕穎公司股東名冊所
載，股東張慶華為二十四萬股、趙啟政為二萬四千股，趙書伶為
二萬四千股（其中張慶華部分四萬股、趙啟政部分四千股、趙書
伶部分四千股為股利），益徵告訴人投資昕穎公司之股款均已直
接或間接透過被告交付昕穎公司，否則昕穎公司豈會分配股息予
告訴人？而昕穎公司既已取得告訴人所交付之股款，且已為股東
登記、分配股息，自無繼續持有告訴人所投資之股票之理，是被
告以系爭股票尚在昕穎公司持有中，其無取得昕穎公司股票之可
能云云置辯，難認可採」（見原判決正本第四頁第四行至第十九
行）。如若無誤，則告訴人張慶華購得之昕穎公司股票，既均已
登記於其本人或所指定之趙啟政、趙書伶等人名下，昕穎公司並
依據渠等登記之股份數分配股票股利，該公司不可能仍繼續持有
告訴人張慶華及趙啟政、趙書伶等人名下之股票，然該等登記於
告訴人、趙啟政、趙書伶名下之昕穎股票，若已交由被告收受，
被告何以仍有持有保管之動機？何不將之直接交予告訴人？其留
存原本而以偽造之套印影本交予告訴人之目的何在？能否以此獲
取任何不法利益？原判決俱未調查、審認，即認系爭股票乃被告
偽造後交予告訴人，有理由不備及證據調查未盡之違法。（二）
盜用他人印文，以彩色影印、套印複製等方式，移置於其他文書
上，以偽造有價證券，乃盜用印文偽造有價證券，並非偽造印文
。上引原判決事實認定及理由說明：「上開彩色複製之一百九十
張股票，與真正股票之正面相符，研判前者係以後者為原稿複製
而成，背面印文則與真正之股票背面印文之相關位置並不相符，
流水號碼為89-ND0000000至89-ND0000000號，共一百五十張，受
讓人皆為張慶華，登記日期均為八十九年十月四日；流水號碼為
89-ND0000000至89-ND0000000號，共二十張，受讓人皆為趙啟政
（原審誤載為趙啟煌），登記日期均為八十九年十月十九日；流
水號碼為89-ND0000000至89-ND0000000號，共二十張，受讓人皆
為趙書伶，登記日期均為八十九年十月十九日，有法務部調查局
鑑定通知書暨鑑定分析圖表及原審勘驗筆錄一件在卷可查」、「
被告於取得股票原本或影本，再經過多次影印與套印，即能偽造
成功。被告雖未執有系爭股票上之印章，亦不影響被告偽造之完
成」。如若俱屬無誤，顯意指被告係以盜用昕穎公司股票登記章
印文、陳丁瑞、陳儷文等人印文之方式，以偽造系爭有價證券，
原判決理由記載：「被告為偽造有價證券，在扣案之一百九十張
股票上各『偽造』昕穎公司股票登記章、陳丁瑞及陳儷文之印文
各一枚，其『偽造印文』之行為為偽造有價證券之部分行為，產
生之印文構成有價證券之一部」、「偽造之昕穎公司股票登記章
、陳丁瑞及陳儷文之印文各一百九十枚，因股票均已沒收，故不
再重複宣告沒收」（見原判決正本第五頁第二四行至第二七行、
第七頁第十行至第十二行）；此部分法則適用，自有可議。又被
告若確已由昕穎公司之不詳姓名人處，取得系爭股票原本或彩色
影本，若其有意偽造，直接執該等股票以彩色影印、套印複製等
方式偽造其正、背面，豈不便捷、省事，何以就背面昕穎公司股
票登記章印文、陳丁瑞、陳儷文印文等部分，分別以影印其印文
之方式套印，致使該等印文位置與原本上之位置不符？原判決就
此未予審認、說明，亦屬於法有違。（三）依原判決理由說明，
係依憑證人王阿惜於原法院上訴審證稱：該筆錢是被告匯的，錢
是我借被告的等語，認定：「告訴人匯給被告之股款四百二十萬
元，被告另以王阿惜名義匯予昕穎公司」、「告訴人匯予被告之
四百二十萬元……，被告已另以王阿惜名義匯入昕穎公司；告訴
人所支付之一百十二萬股款，係其自行匯入昕穎公司帳戶內；且
告訴人所支付予昕穎公司之股款，業據昕穎公司於股東名冊內變
更告訴人及其子女趙啟政、趙書伶為股東，有股東名冊可佐。被
告自非以不實事項施以詐術，使告訴人交付股款」。惟證人王阿
惜於原法院上訴審證稱：「（問：妳自己有無買昕穎公司股票？
）有，我用四個人頭去買，王文玲、王源利、李幸蓁、許源志」
、「當時昕穎公司股票才二、三十元，我認為還可以買」（見原
法院上訴審卷第二三八頁）。如若無訛，則其以王文玲、王源利
、李幸蓁、許源志等人名義購昕穎公司股票若干？股價係如何支
付？與被告以其名義匯款予昕穎公司之四百二十萬元是否有關？
若該四百二十萬元係借予被告支應告訴人購買昕穎公司股票之同
額股票，何以於同一日自同一銀行（即世華聯合商業銀行）分二
筆匯款匯出（見同上卷第三八之一頁）？凡此，關係原判決前揭
認定是否與事實相符，以及被告有無侵占或詐欺告訴人原匯予其
之代購股票股款？自有調查明白之必要，原判決未予詳查，即逕
為有利於被告之認定，有證據調查未盡之違法。以上，或係上訴
人等之上訴意旨所分別指摘，或屬本院得依職權調查之事項，應
認原判決仍有撤銷發回更審之原因。又原判決敘明不另為無罪諭
知部分（即原判決理由五），因檢察官認與前揭撤銷發回部分，
分別有裁判上一罪或實質上一罪關係，基於審判不可分原則，俱
併予發回。
據上論結，應依刑事訴訟法第三百九十七條、第四百零一條，判
決如主文。
中    華    民    國  九十八  年    六    月  二十五  日
                      最高法院刑事第七庭
                          審判長法官  林  永  茂
                                法官  吳  昆  仁
                                法官  蘇  振  堂
                                法官  蕭  仰  歸
                                法官  林  立  華
      本件正本證明與原本無異
                                      書  記  官
中    華    民    國  九十八  年    七    月    二    日
                                                      V


司法院資訊處製作；財團法人民間司法改革基金會備份。
